【裁判字號】    98,消債更,395
【裁判日期】    990430
【裁判案由】    更生事件
【裁判全文】
臺灣臺南地方法院民事裁定           98年度消債更字第395號
聲  請  人  甲○○
即  債務人          之2
上列當事人因消費者債務清理事件聲請更生，本院裁定如下：
    主  文
聲請駁回。
聲請費用新臺幣壹仟元由聲請人負擔。
    理  由
一、聲請意旨略以：聲請人對金融機構因消費借貸而負擔債務，
    前於消費者債務清理條例施行後，曾在民國97年12月間向最
    大債權金融機構國泰世華商業銀行股份有限公司（下稱國泰
    銀行）請求協商，嗣國泰銀行雖提出每月清償新臺幣（下同
    ）9,000 元，分180 期之清償方案，惟聲請人目前於臺南縣
    永康市○○路199 號，從事理髮工作，每月收入16,000元，
    扣除每月必要之支出14,968元以後，並無每月清償9,000 元
    之能力；縱令聲請人每月必要之生活費用以9,829 元計算，
    扣除每月應負擔子女陳葆庭（原名陳柏融）之扶養費3,250
    元，亦無負擔前開清償方案之能力。為此，爰依消費者債務
    清理條例之規定，聲請更生等語。
二、按債務人不能清償債務或有不能清償之虞者，得依本條例所
    定更生或清算程序，清理其債務，消費者債務清理條例第3
    條定有明文。又聲請更生或清算不合程式或不備其他要件者
    ，法院應以裁定駁回之，但其情形可以補正者，法院應定期
    間先命補正，復為同條例第8 條所明定。衡諸債之關係，係
    以當事人間之信賴關係為基礎，為社會經濟組織之重要支柱
    ，故當事人於以法律行為追求自己之利益之際，亦應顧及對
    方之利益，並考量債權債務在社會上之作用，本於誠實及信
    用之原則，行使債權及履行債務。是對於已陷入經濟上困境
    之消費者，若任其於惡性循環之債務窘境中生存，將衍生嚴
    重之社會問題，難以維持安定之社會經濟秩序，故為兼顧債
    權人、債務人雙方之利益，對陷於經濟上困境之消費者，固
    應允其於消費者債務清理條例施行後，得選擇以重建型之更
    生程序或清算型之清算程序清理其債務，藉以妥適調整債務
    人與債權人及其他利害關係人間之權利義務關係，保障債權
    人獲得公平受償，並謀求消費者經濟生活之重建復甦機會。
    惟若債務人履行債務並無困難，僅係為圖謀減免債務，而不
    為債務之履行，即有違債權契約為誠信契約之本旨，而不能
    准許其更生或清算之聲請。
三、經查：
  (一)聲請人前於消費者債務清理條例施行後，曾在97年12月間向
    最大債權金融機構國泰銀行請求協商，國泰銀行提出每月清
    償9,000 元，分180 期之清償方案，嗣因聲請人表示無力清
    償，國泰銀行認為聲請人未能接受顯足以負擔之還款方案，
    而於98年2 月9 日通知聲請人協商不成立之事實，有國泰銀
    行民事陳述意見狀及該狀所附之前置協商申請書、債管部協
    商組呈核明細表、前置協商不成立通知書等影本各1 份在卷
    可稽（參見本院卷第168 頁、第156 頁、第164 頁、第166
    頁）。
  (二)聲請人雖主張目前於臺南縣永康市○○路199 號，從事理髮
    工作，每月收入16,000元，扣除每月必要之支出14,968元以
    後，並無每月清償9,000 元之能力；縱令聲請人每月必要之
    生活費用以9,829 元計算，扣除每月應負擔子女陳葆庭之扶
    養費3,250 元，亦無負擔前開清償方案之能力等語。查：
    1.聲請人主張目前於臺南縣永康市○○路199 號，從事理髮
      工作，每月收入16,000元之事實，雖其據提出收入切結書
      影本1 份（下稱系爭收入切結書，參見本院卷第26之1 頁
      ）為證。惟查，系爭收入切結書乃聲請人個人所出具，與
      聲請人片面之主張無殊，自不足據為有利或不利聲請人之
      認定；再聲請人前於94年3 月18日向臺北富邦商業銀行股
      份有限公司（下稱臺北富邦銀行）申請發給富邦發現金卡
      使用時，於申請書職業資料欄記載自營美髮店，職稱為負
      責人，地址為臺南縣永康市○○路199 號1 樓，年收入為
      850,000 元，有「富邦發現金卡」申請書影本1 份在卷可
      按（參見本院卷186 頁），可見聲請人於94年間在前揭處
      所從事理髮工作，年收入為85,000 元，平均每月收入為
      70,834 元 （計算式：850,000 ÷12＝70,834，小數點以
      下四捨五入），核與聲請人主張目前於前揭處所，從事理
      髮工作，每月收入16,000元，相差甚鉅；而聲請人復未能
      提出證據證明其每月確實之收入，其主張每月收入16,000
      元，自難採憑。本院審酌聲請人主張其每月之生活開銷為
      14,968元，且依其所陳報其所投保之保險契約（即聲請人
      為要保人之保險契約），平均每月必須繳納之保險費共計
      11,903元（計算式：2,285 ＋3,355 ＋975 ＋1,606 ＋
      1,682 ＋24,000÷12＝11,903），有消費者債務清理（更
      生／清算）聲請狀及民事陳報狀各1 份在卷可稽（參見本
      院卷第9 頁、第92頁），認為聲請人每月之收入至少應有
      26,871元（計算式：14,968＋11,903＝26,871）。
    2.按消費者債務清理條例立法目的係為使不幸陷入經濟困境
      之人得以清理債務、重建生活，並在清理債務過程中能適
      度保有符合人性尊嚴之最低基本生活所需，而非維持債務
      人過去慣常之寬裕生活型態，否則非僅有悖於消費者債務
      清理條例之意旨，更係將債務人因個人浪費或財務管理失
      控之風險不當轉嫁予金融機構負擔，顯非公允。故為妥適
      調整債務人與債權人及其他利害關係人間之權利義務關係
      ，保障債權人獲得公平受償，並謀求消費者經濟生活之重
      建復甦機會，法院對於債務人每月必要之生活費用，自不
      可僅以債務人主張之數額為斷，而應酌採政府所定最低生
      活費作為裁量標準，方屬允洽。準此，本院審酌聲請人居
      住於臺南縣，有戶口名簿影本1 份在卷可按（參見本院卷
      第37頁），參酌內政部公告之98年度臺灣省低收入戶最低
      生活費為每人每月9,829 元，認聲請人每月必要生活費用
      應為9,829 元，始為合理。
    3.次按，直系血親相互間，互負扶養之義務；負扶養義務者
      有數人而其親等同一時，應各依其經濟能力，分擔義務；
      受扶養權利者，以不能維持生活而無謀生能力者為限；前
      項無謀生能力之限制，於直系血親尊親屬，不適用之；扶
      養之程度，應按受扶養權利者之需要與負扶養義務者之經
      濟能力及身分定之。民法第1114條第1 款、第1115條第3
      項、第1117條第1 項、第2 項、第1119條分別定有明文。
      查，聲請人之子女陳葆庭，為86年9 月25日出生，尚未成
      年，現住於臺南縣，有戶口名簿影本1 份在卷可按（參見
      本院卷第37頁），堪認不能維持生活而無謀生能力，應有
      受聲請人扶養之權利。本院審酌聲請人之子女陳葆庭，住
      於臺南縣，已如前述，對其負扶養義務之人，除聲請人外
      ，尚有聲請人之配偶陳春成；而聲請人積欠前開為數不少
      之債務，聲請人配偶陳春成之收入則不固定，有聲請人所
      提出陳春成出具之收入切結書影本1 份附卷可考（參見本
      院卷第153 頁），其等應僅能提供子女陳葆庭與低收入戶
      最低生活費相當之扶養程度；參酌行政院內政部所公布98
      年度臺灣省低收入戶最低生活費為每人每月9,829 元，財
      政部公布之98年度扶養親屬免稅額為82,000元，及聲請人
      之子女陳葆庭年紀尚幼，乃依附父母生活，需要應較成年
      人為低，例如菸草支出、房地租、家庭器具、設備及家事
      管理支出、通訊支出等費用，均非未成年子女必要支出之
      費用等一切情狀；復考量聲請人及其配偶陳春成之經濟能
      力，認為聲請人主張其子女陳葆庭每月之扶養費為6,500
      元，其每月應負擔其子女陳葆庭之扶養費3,250 元，應堪
      採信。
    4.復按，現代社會經濟之本質乃以貨幣為媒介之「信用經濟
      」型態，交易者藉由債權債務之建立實現商品交換或金融
      交易，使市場經濟活絡並不斷拓展其廣度及深度。如欲評
      估債務人是否不能清償債務或有不能清償之虞，自應綜合
      債務人之債務總額、債務人之年齡、工作能力、債務人未
      來可能獲得之勞務報酬、財產，以為判斷。本件以聲請人
      每月之收入至少26,871元，扣除聲請人每月所應支出之必
      要費用13,079元（計算式：9,829 ＋3,250 ＝13,079），
      至少尚有13,792元（計算式：26,871－13,079＝13,792）
      ，應有能力負擔國泰銀行所提出每月清償9,000 元，分
      180 期之清償方案。
    5.況且，聲請人尚有坐落臺南縣永康市○○段297 地號土地
      ，權利範圍萬分之34，及坐落其上建號423 號、門牌號碼
      臺南縣永康市○○街102 巷107 號12樓之2 建物，權利範
      圍全部，暨建號156 號之共同使用部分，權利範圍萬分之
      38，有土地登記第二類謄本及建物登記第二類謄本影本各
      1 份在卷可按（參見本院卷第220 頁至第223 頁），雖上
      開土地及建物業已設定抵押權予中華民國及新加坡星展銀
      行股份有限公司，惟衡之政府機關或金融機構辦理以不動
      產設定抵押權為擔保所為之借貸（即俗稱之不動產抵押貸
      款），乃先由該機關或公司徵信單位就借用人提供之不動
      產進行估價、鑑價，再依鑑價結果，於鑑價之金額內辦理
      借款，藉以確保該機關或公司於借用人未依約清償時，可
      經由拍賣抵押物而全部受償，因此，前開設定抵押權之土
      地及建物之價值，扣除其所擔保之債務以後，通常尚有剩
      餘，聲請人如能將上開土地及建物變賣，應更有清償之能
      力，實難認聲請人對於國泰銀行提出之上開清償方案，有
      何不能清償債務或不能清償之虞之情事。
四、綜上所陳，本件聲請人既無不能清償債務或有不能清償之虞
    之情事，其聲請之更生之要件即有不備，且其情形又屬無從
    補正，揆之前揭規定，自應駁回其更生之聲請。
五、依消費者債務清理條例第8 條、第15條，民事訴訟法第78條
    ，裁定如主文。
中    華    民    國    99    年    4     月    30    日
                  民事第三庭  法  官  伍逸康
以上正本係照原本作成。
如對本裁定抗告須於裁定送達後10日內向本院提出抗告狀，並繳
納抗告費新臺幣1,000元。
中    華    民    國    99    年    4     月    30    日
                              書記官  盧昱蓁

司法院資訊處製作；財團法人民間司法改革基金會備份。
